臺灣臺北地方法院民事判決
111年度重訴字第129號
原      告  蔡茂林  

被      告  林彩玉  


上列當事人間遷讓房屋等事件，本院於民國111 年6 月9 日言詞
辯論終結，判決如下：
    主  文
被告應給付原告新臺幣壹拾貳萬元。
訴訟費用由被告負擔。
本判決得假執行。但被告如以新臺幣壹拾貳萬元為原告供擔保後
，免為假執行。
    事實及理由
壹、程序事項
一、按當事人得以合意定第一審管轄法院。但以關於由一定法律
    關係而生之訴訟為限。前項合意，應以文書證之，民事訴訟
    法第24條定有明文。本件依兩造訂立之房屋租賃契約書（下
    稱系爭租約）第7條第4項約定，雙方合意以租賃標的物所在
    地之地方法院即本院為第一審管轄法院，本院自有管轄權。
二、次按訴狀送達後，原告不得將原訴變更或追加他訴，但擴張
    或減縮應受判決事項之聲明、請求之基礎事實同一者，不在
    此限，民事訴訟法第255條第1項第2款、第3款著有明文。原
    告起訴時訴之聲明為：「㈠被告應將坐落於臺北市○○區○○○路
    ○段00號3樓之2房屋（下稱系爭房屋）全部遷讓返還原告，
    並給付租金新臺幣（下同）4萬元，及自民國109年10月1日
    起至遷讓之日止按月賠償；㈡被告應賠償109年10月1日起至1
    10年9月30日之大樓管理費18,513元，及110年10月1日起至
    遷讓之日止之管理費每月1,596元」，嗣於111年6月9日當庭
    變更上開聲明為如主文第1項所示，核屬減縮應受判決事項
    之聲明，且其所請求之基礎事實仍屬同一，參諸前揭規定，
    應予准許。
三、本件被告經合法通知，未於言詞辯論期日到場，核無民事訴
    訟法第386條各款所列情形，爰依原告之聲請，由其一造辯
    論而為判決。
貳、實體事項
一、原告起訴主張：被告前向其承租系爭房屋，兩造於109年9月
    24日簽訂系爭租約，約定租期為109年10月1日起至110年9月
    30日，共計1年，每月租金2萬元（未稅），被告並交付2個
    月房租即4萬元作為押租金，且約明倘租約期滿後未續約，
    被告即應交還系爭房屋，如未依約返還，被告應賠償每日租
    金五倍之違約金。嗣原告無續約意願，於110年7月30日以存
    證信函提前通知被告系爭房屋於租期屆滿後不繼續出租，被
    告應如期搬離，惟被告仍遲至110年12月30日始返還系爭房
    屋予原告，是被告於110年10月1日至同年12月30日無權占有
    系爭房屋共3個月，因此受有相當於租金之不當得利6萬元（
    計算式：2萬元×3個月＝6萬元）。又原告依系爭租約第7條第
    2項約定，另得請求被告給付其無權占有期間，按月以租金1
    倍計算之違約金共6萬元（計算式：2萬元×3個月＝6萬元），
    以上合計12萬元（計算式：6萬元＋6萬元＝12萬元）。為此，
    爰依民法第179條規定、系爭租約第3條、第7條第2項約定，
    請求被告給付相當於租金之不當得利及違約金等語。並聲明
    ：㈠被告應給付原告12萬元；㈡願供擔保請准宣告假執行。
二、本件被告經合法通知，未於言詞辯論期日到場，亦未提出書
    狀作何聲明或陳述。
三、本院之判斷：
　㈠兩造間租賃關係已因約定租期屆至而消滅：
　⒈按租賃定有期限者，其租賃關係，於期限屆滿時消滅；承租
    人於租賃關係終止後，應返還租賃物，民法第450條第1項、
    第455條前段定有明文。又系爭租約第2條約定：「租賃期間
    計壹年，自民國109年10月1日起至110年9月30日止」，系爭
    租約第5條第4項前段約定：「乙方（即被告）應於租約終止
    或租約期滿時，將房屋回復原狀並遷讓交還，所謂『交還』是
    指與甲方（即原告）完成屋況及設備點交手續」。而定有期
    限租賃之出租人不欲續租者，須於訂約時、期限屆滿前或屆
    滿後，向承租人具體、明白表示期滿後不再續租或續租應另
    訂租約之反對意思，使承租人有所預期，且不得任由承租人
    繼續為租賃物之使用收益（最高法院101年台上字第1398號
    判決意旨參照）。
　⒉經查，系爭租約第2條明文約定系爭房屋之租賃期間為109年1
    0月1日起至110年9月30日止，而原告於上開租賃期限屆至前
    ，於110年7月30日發函告知被告不再繼續出租系爭房屋等情
    ，有系爭租約、臺北六張犁郵局存證號碼000271存證信函暨
    郵件收件回執為憑（見本院110年北司補字第2505號卷，下
    稱北司補卷，第13至15、33、35至36頁），足認兩造間系爭
    租約所生之租賃法律關係已因約定租期屆滿而告消滅，則被
    告依系爭租約第5條第4項前段約定，即負有返還系爭房屋予
    原告之義務。
  ㈡原告得依民法第179條規定，請求被告給付相當於租金之不當
    得利6萬元：
  ⒈按系爭租約第3條第1項約定：「房屋租金：每月貳萬元整（
    未稅）」、第4項約定：「押金：為貳個月租金，金額為肆
    萬元整，乙方（即被告）於簽訂本契約時同時給付甲方（即
    原告），於乙方交還房屋及結清費用，並將戶籍及公司行號
    遷出完成時，由甲方無息退還乙方」。又按無法律上之原因
    而受利益，致他人受損害者，應返還其利益。雖有法律上之
    原因，而其後已不存在者，亦同，民法第179條定有明文。
    又無權占有他人房屋，可能獲得相當於租金之利益，為社會
    通常之觀念。另按押租金之主要目的在於擔保承租人履行租
    賃債務，故租賃關係消滅後，承租人如有欠租或其他債務不
    履行時，其所交付之押租金，發生當然抵充之效力（最高法
    院87年度台上字第1631號判決意旨可參）。
  ⒉經查，原告主張系爭房屋租期屆滿後，被告遲於110年12月30
    日始返還系爭房屋等情，業據其提出切結書為證（見本院卷
    第33頁），而被告受合法通知，於言詞辯論期日不到場，亦
    未提出書狀答辯，可徵原告上開主張為真實。是兩造間之租
    賃關係於110年9月30日因期滿而消滅，被告本得繼續占有系
    爭房屋之法律上原因已不復存在，其於110年10月1日起至11
    0年12月30日均屬無權占有，並因此受有相當於租金之不當
    得利，致原告受有損害，故原告依民法第179條規定，請求
    被告返還無權占用系爭房屋之3個月期間，每月相當於系爭
    租約月租金2萬元之不當得利，共計6萬元（計算式：2萬元×
    3個月＝6萬元），核屬有據。至原告雖不否認被告有依系爭
    租約第3條第4項約定給付押租金4萬元，惟原告已退還此押
    租金予被告，並經被告簽收無誤，有交還租賃押金證明書在
    卷可佐（見本院卷第61頁），則本件已無押金可予抵充，附
    此敘明。
　㈢原告得依系爭租約第7條第2項約定，請求被告賠償違約金6萬
    元：
　⒈系爭租約第7條第2項約定：「乙方（即被告）於終止租約或
    租約期滿且未完成續約不交還房屋，自終止租約或租約期滿
    之翌日起，乙方應支付甲方（即原告）房屋每日租金伍倍的
    違約金，直到乙方遷出完成為止」，可知系爭租約租賃期間
    屆滿且兩造未完成續約時，倘被告未能如期返還系爭房屋，
    即應支付違約金予原告。另按約定之違約金額過高者，法院
    得減至相當之數額，民法第252條定有明文，而當事人約定
    之違約金是否過高，須依一般客觀事實，社會經濟狀況，當
    事人所受損害情形及債務人如能依約履行時，債權人可享受
    之一切利益為衡量標準；債務已為一部履行者，亦得比照債
    權人所受之利益減少其數額，倘違約金係損害賠償總額預定
    性質者，尤應衡酌債權人實際上所受之積極損害及消極損害
    ，以決定其約定之違約金是否過高（最高法院96年度台上字
    第107號判決意旨參照）。
　⒉經查，系爭租約之租賃期間於110年9月30日屆滿，惟被告迄
    至110年12月30日方返還系爭房屋等情，均詳前述，是原告
    主張被告遲延返還系爭房屋，其得依系爭租約第7條第2項約
    定，請求被告給付其遲延3個月期間之違約金，已然有據。
    又原告自述其早有出售系爭房屋之規劃，於系爭租約租期屆
    滿前即已發函通知被告將不續約，惟被告仍未按期返還房屋
    ，致其遭新屋主砍低房價約100萬元，於111年1月1日方完成
    系爭房屋之過戶手續等語（見本院卷第70頁），並有110年7
    月30日臺北六張犁郵局存證號碼000271存證信函暨郵件收件
    回執在卷可憑（見北司補卷第13至15、35至36頁），應堪信
    為真。本院衡酌不動產之占用情形為影響其交易價格之因素
    之一，而原告因被告無權占有系爭房屋，致其難以自由處分
    系爭房屋，影響其售屋之既定計畫，縱能尋得買家，亦因該
    屋之占有情況受有開價之限制，因認原告請求被告給付以每
    日1倍租金計算之違約金（每日1倍之租金如按月計，即等同
    於每月1倍之租金，即2萬元），並無過高之情事，且未逾系
    爭租約第7條第2項所約定之範圍，自無酌減之必要，則原告
    請求被告給付110年10月1日至同年12月30日之違約金6萬元
    （計算式：2萬元×3個月＝6萬元），核屬有據。
四、綜上所述，原告依民法第179條規定、系爭租約第3條、第7
    條第2項約定，請求被告給付12萬元，為有理由，應予准許
    。又原告雖陳明願供擔保請為宣告假執行，然本判決所命給
    付金額未逾50萬元，爰依民事訴訟法第389條第1項第5款規
    定依職權宣告假執行，並就被告部分依職權宣告供擔保免為
    假執行。至原告所為假執行之聲請，僅在促使法院為此職權
    之行使，本院不受其拘束，無再命原告提供擔保之必要，亦
    不另為准駁之諭知，末此敘明。
五、訴訟費用負擔之依據：民事訴訟法第78條。 
中　　華　　民　　國　　111 　年　　6 　　月　　24　　日
                  民事第五庭    法　官　 劉娟呈　
以上正本係照原本作成。
如對本判決上訴，須於判決送達後20日內向本院提出上訴狀。如
委任律師提起上訴者，應一併繳納上訴審裁判費。　　　　　　
中　　華　　民　　國　　111 　年　　6 　　月　　24　　日
                                書記官   廖健宏